【裁判字號】    88,上更(二),349
【裁判日期】    890331
【裁判案由】    山坡地保育利用條例
【裁判全文】
臺灣高等法院高雄分院刑事判決              八十八年度上更（二）字第三四九號
    上  訴  人  甲○○
    即  被  告
    選任辯護人  黃振銘
右上訴人因違反山坡地保育利用條例案件，不服臺灣屏東地方法院八十四年度訴字第
七十九號中華民國八十四年九月十二日第一審判決（起訴案號：臺灣屏東地方法院乙
察署八十三年度偵字第七三二五號），提起上訴，經最高法院第二次發回更審，本院
判決如左：
      主  文
原判決撤銷。
甲○○在公有山坡地內，擅自設置工作物，累犯，處有期徒刑捌月。
如附圖所示Ｂ、Ｃ、Ｄ、Ｅ部分築駁填土基地面積零點零肆壹陸公頃工作物沒收。
    事  實
一、甲○○曾於民國八十年間因妨害自由罪，經臺灣屏東地方法院判處有期徒刑四月
    ，於八十一年九月十八日確定，並於八十一年十月二十八日易科罰金執行完畢；
    仍不知悔改，明知屏東縣三地門鄉○地段第二六三一之二號、第二六三一之三號
    土地，均為行政院所公告之公有山坡地及毗鄰之地為未登錄地與河川地（以上土
    地起訴書誤載為二六三一號土地），均係柯金瑞所佔用之土地，竟於八十年一月
    二十四日以新臺幣（下同）十五萬元之代價向柯金瑞買受前開土地上所種植之檳
    榔、香蕉、芒果等果樹之採收權。甲○○並自八十三年八月二十八日起，未經許
    可僱用不知情之工人，擅自在上開公有山坡地、未登錄地與河川地上築駁填土，
    完成如附圖一、二所示之Ｂ、Ｃ、Ｄ、Ｅ部分之駁崁（Ｂ、Ｃ部分為公有山坡地
    ，面積Ｂ部分為０．０一七九公頃、Ｃ部分為０．０一０一公頃，Ｂ、Ｃ部分共
    ０．０二八０公頃，起訴書誤載為面積約０．０四四二公頃；Ｄ部分面積為０．
    ０一一四公頃、Ｅ部分面積為０．００二二公頃；Ｂ、Ｃ、Ｄ、Ｅ合計面積為０
    ．０四一六公頃），與緊鄰之道路同高。嗣於八十三年十月十七日，經屏東縣三
    地門鄉公所人員會同警方查獲。
二、案經屏東縣警察局里港分局報請臺灣屏東地方法院乙察署乙察官偵查起訴。
    理  由
一、訊據上訴人即被告甲○○對於僱工築駁填土等情固不諱言，惟矢口否認有前開犯
    行，辯稱：伊不知該土地係國有之山坡地，且伊築駁填土係為防止上方土石崩落
    ，又係村長要伊做，伊就做，伊係本於做好事之心，才會去築駁擋土，伊主觀上
並無違法性之認識，依一般社會經驗，除非主管機關已確實通知行為人該地為山
    坡地，不得擅自設置工作物，否則殊難認伊已有違法之認識，伊實無犯罪之故意
    云云。惟查：
    （一）屏東縣三地門鄉○地段第二六三一之二地號、第二六三一之三號土地，係
          由屏東縣三地門鄉○地段第二六三一地號土地分割而來，其編定使用種類
          欄記載為風景區林業用地，備考欄則記載為山胞保留地，均屬國有山坡地
          之事實，有屏東縣三地門鄉○地段第二六三一號、第二六三一之二號、第
          二六三一之三號土地登記簿謄本三份在卷可稽（見原審卷第六十四之一至
          之五頁、本院前審八十四年度上訴字第二四八三號卷第三十三頁至第三十
          五頁），且有屏東縣三地門鄉公所八十四年八月七日屏三鄉財經字第五九
          九八號函暨屏東縣里港地政事務所八十四年十二月二日八四屏里地一字第
          八六三０號函各一紙在卷為證（見原審卷第六十五之一頁、本院前審第二
          四八三號卷第三十三頁）；而屏東縣三地門鄉○村段原住民保留地均屬山
          坡地，上開土地應屬屏東縣三地門鄉範圍內，且解除山坡地時仍需申請許
          可後解除等情，復有屏東縣三地門鄉公所八十五年一月二十九日屏三鄉財
          經字第四八七號函一紙附卷可憑（見本院前審第二四八三號卷第四十八頁
          ），且經證人利招榮於本院前審調查時結證明確（見本院前審八十六年度
          上更（一）字第二八三號卷第五十八頁）；上開土地既係山胞保留地，則
          依前開函文該鄉○村段之原住民保留地均屬山坡地，上開土地即屬山坡地
          ，又當時既未經解除，則上開屏東縣三地門鄉○地段第二六三一之二地號
          、第二六三一之三號土地係屬行政院公告之山坡地，要無疑義。而如附圖
          一、二所示Ｄ、Ｅ部分土地係分別屬毗鄰上開屏東縣三地門鄉○地段第二
          六三一之二地號、第二六三一之三號土地之未登錄地暨下方之河川地，亦
          為被告所承認，且有複丈成果圖一紙在可證，顯然如附圖一、二所示Ｄ、
          Ｅ所示之土地亦屬未登錄地暨河川地，已足認定。
    （二）被告於八十年一月二十四日以十五萬元之代價向柯金瑞買受前開土地上所
          種植之檳榔、香蕉、芒果等果樹之採收權之事實，為被告於本院調查時供
          承在卷（見本院八十九年三月十日筆錄），並有讓渡書影本一紙在卷可證
        （見警卷第九頁），且經證人柯金瑞、胡昭山於本院前審調查時到庭結證
          明確（見本院前審第二四八三號卷八十四年十二月十八日筆錄），顯然被
          告與柯金瑞所訂之書面雖記載土地讓渡書，惟實際係水果採收權，應堪認
          定。但柯金瑞係占用上開山坡地、未登錄地暨河川地種植水果之事實，亦
          據證人柯金瑞於本院前審調查時結證明確（見上開卷八十四年十二月十八
          日筆錄），且被告並未向屏東縣三地門鄉公所承租上開土地等情，亦據被
          告供承在卷，顯然被告使用上開土地俱無正當之權源。而被告在如附圖一
          、二所示Ｂ、Ｃ、Ｄ、Ｅ所示之土地上築駁填土，面積共達０．０四一六
          公頃之事實，為被告所承認，並有屏東縣里港地政事務所土地複丈成果圖
          （即附圖）一紙附卷為證。而刑法第十六條所謂不知法律，係指對於刑罰
          法律有所不知，且其行為不含惡性者而言（最高法院四十七度臺上字第六
          九一號判例參照），是除此而外，自不得以不知法律而不罰。被告既僅受
          讓上開土地水果之採收權，並未包括其上之土地，顯然被告對於上開土地
          不得擅加使用，即應有相當之認識，且各種土地之各類用途均登載於土地
          登記簿謄本上，亦屬一般應具備之常識，主管機關實難一一將其轄區內所
          編之各類土地，告知其轄區內之住民，更何況在主管機關在不知何人擅自
          使用土地下，又如何確實通知使用土地之行為人。被告既明知上開土地非
          屬伊所可使用，竟仍在上開土地築駁填土，完成駁崁。且屏東縣三地門鄉
          公所並未補助被告，復不知被告建築駁崁之事實，亦據證人蔡建明於本院
          前審調查時結證在卷（見本院前審第二八三號卷第五十九頁反面），自難
          謂被告對於上開土地之使用無主觀上不法之意圖。雖證人劉傑於本院前審
          調查時到庭結證稱：道路經常坍方，且常有遊客出入，易生車禍，乃請被
          告修築擋土牆，做個好事（見本院前審第二四八三號卷第四十頁），惟被
          告仍應查詢各項資料，再進行上開建築駁崁工程，且應向主管機關正式提
          出申請，尚不得以行善為名，而置其他程序上之具備於不顧，嗣後再以行
          善為由，作為其並非故意之阻卻責任事由。本件被告所築基地水泥牆之駁
          崁甚為厚實，且水泥牆駁崁並已預留鋼筋之事實，亦經原審法院至現場勘
          驗明確，並有相片附卷為憑（見原審卷第二十七頁至第三十一頁），如被
          告僅為防止土石崩落，則僅築堤即可，又何須填土至與緊鄰之道路路面同
          高之理，是被告所築上開水泥牆駁崁，應僅非防止土石崩落應有之現象，
          被告所辯施作駁崁係因該處道路常坍方，且常有遊客出入，易生車禍，其
          係應村長之請，作檔土牆以行善事，而證人劉傑則附合其詞，均係嗣後卸
          責及迴護之詞，均非可採。再參以公有地在未經所有人同意下，私相授受
          該土地之任何權益均有違法性，被告竟仍予築駁填土，完成駁崁，顯見被
          告具有犯罪故意，甚為明確。
    （三）所謂工作物，係指建築物以外，在土地上之地表與地下所為之一切設備而
          言，被告於如附圖一、二所示之Ｂ、Ｃ、Ｄ、Ｅ部分土地上，將原有之斜
          坡地以土填平，並以鋼筋混泥土建造極厚之駁崁，亦有卷附之警察分駐所
          會勘紀錄、原審勘驗筆錄所載暨現場照片在卷可查（見警卷第六頁、第八
          頁正、反面、原審卷第二十七頁至第三十一頁），該駁崁係屬工作物甚為
          明顯，被告所辯工作物不包含駁崁，自難採信。
    （四）綜上所述，被告未經申請核准，在公有土地上修建駁崁，事證甚為明確，
          被告所辯顯為狡飾之詞，不足採信，被告犯行應堪認定。至於被告曾於本
          院調查時請求至現場勘驗，惟本件業經警方暨原審法院均至現場履勘甚明
          ，且本件事證亦臻明確，已無再行至現場履勘之必要，爰不予至現場履勘
          ，附此敘明。
二、按行為後法律有變更者，適用裁判時之法律。但裁判前之法律有利於行為人者，
    適用最有利於行為人之法律，刑法第二條第一項分別定有明文。本件被告係自八
    十三年八月二十八日起犯罪，迄至八十三年十月十七日為警查獲，犯罪當時之山
    坡地保育利用條例第三十四條第一項之規定，其法定刑規定：「處六月以上，五
    年以下有期徒刑，得併科三萬元以下罰金」；然山坡地保育利用條例第三十四條
    業已於八十七年一月七日修正為山坡地保育利用條例第三十四條第一項至第五項
    ，八十七年一月七日之後新修正之山坡地保育利用條例第三十四條第一項規定，
    其法定刑規定：「處處六月以上，五年以下有期徒刑，得併科新臺幣六十萬元以
    下罰金」，上開二條文比較，自以八十七年一月七日修正前之山坡地保育利用條
    例第三十四條第一項之規定對被告較為有利，依前述刑法第二條第一項但書之原
    則，適用最有利於行為人之法律。被告之犯行即應依從輕之原則，適用有利於被
    告之法律即八十七年一月七日修正前之山坡地保育利用條例第三十四條第一項之
    規定。被告未經許可擅自僱工在如附圖一、二所示Ｂ、Ｃ部分之公有山坡地上築
    駁填土，建造極厚之駁崁，核其所為係犯八十七年一月七日修正前山坡地保育利
    用條例第三十四條第一項之罪。又被告雖佔用前開Ｂ、Ｃ部分之公有地，惟犯山
    坡地保育利用條例第三十四條第一項之罪，應優先於刑法第三百二十條第二項竊
    佔罪之適用，公訴人認此部分應與被告所犯山坡地保育利用條例第三十四條第一
    項之罪為牽連犯，尚有誤會。另被告復未經許可擅自僱工在如附圖一、二所示Ｄ
    、Ｅ部分之未登錄地與河川地上築駁填土完成駁崁，核其所為係犯刑法第三百二
    十條第二項之竊佔罪。被告一築駁填土完成駁崁之犯行，係一行為觸犯八十七年
    一月七日修正前山坡地保育利用條例第三十四條第一項之罪與刑法第三百二十條
    第二項竊佔罪，應從一重之八十七年一月七日修正前山坡地保育利用條例第三十
    四條第一項之罪處斷。被告利用不知情之工人築駁填土而犯山坡地保育利用條例
    第三十四條第一項之罪，應論以間接正犯。又上開地號土地雖另係林業用地，然
    事實上已無森林，有相片可憑，故無森林法第五十一條第一項之適用。且如附圖
    一、二所示Ｅ部分之土地雖屬河川地，被告未經同意擅自占用、開發，惟尚無證
    據證明有致生水土流失或毀損水土保持之處理等情形，自尚難成立水土保持法第
    三十二條之罪；又無違反水利法之情形，亦不得依水利法處罰，均併予敘明。被
    告曾於八十年間因妨害自由罪，經臺灣屏東地方法院判處有期徒刑四月，於八十
    一年九月十八日確定，並於八十一年十月二十八日執行完畢，有臺灣屏東地方法
    院乙察署刑案資料查註紀錄表、本院被告全國前案紀錄表各一紙可參，其於有期
    徒刑執行完畢後，五年以內再犯有期徒刑之本罪，為累犯，應加重其刑。
三、訊據被告堅決否認如附圖一、二所示Ａ部分之排水溝，係其所建造，辯稱：係公
    路局所建造等語。經查：在被告所建擋土牆下方有一條水溝，當時路邊早就有涵
    洞，被告作擋土牆，水溝就留下來之事實，業據證人劉傑於本院前審調查時結證
    屬實（見本院前審第二四八三號卷第四十頁反面），且該水溝部分則係省公路局
    管理機關施設之結構物之事實，亦有屏東縣三地門鄉公所八十六年八月二十五日
    屏三鄉財經字第七００七號函一紙附卷可證（見本院前審第二八三號卷第四十八
    頁反面），尚難認該排水溝係被告所修築，被告所辯尚堪採信。
四、原審對被告予以論罪科刑，固非無見，惟查：（一）被告並未向柯金瑞買受其所
    佔有之公有土地，原審認係被告買受上開土地，其認定事實顯有違誤。（二）關
    於如附圖一、二所示Ｂ、Ｃ部分山坡地保育利用條例第三十四條第一項之罪，應
    優先於刑法第三百二十條第二項竊佔罪之適用，原審竟認被告應成立贓物罪，且
    與被告所犯山坡地保育利用條例第三十四條第一項之罪為牽連犯（此部分公訴人
    並未起訴），亦屬未洽。（三）被告並未修築排水溝，原審竟認被告亦構築排水
    溝，其認定事實，顯有違誤。（四）山坡地保育利用條例第三十四條第一項既於
    八十七年一月七日修正公布，自應就修正前、後之山坡地保育利用條例第三十四
    條第一項之規定比較，原審未及就山坡地保育利用條例第三十四條第一項之規定
    比較新、舊法，亦有違誤。上訴人即被告上訴意旨否認犯罪，雖無理由，惟原判
    決既有可議，自應予撤銷改判。爰審酌被告上開前科素行、品行、犯罪目的、手
    段、所生危害、雖僅構築駁崁（業已排除構築排水溝犯行），較原審所認定之犯
    罪事實減縮，但其犯後未能坦承犯行之態度，且惡性並不因止而減輕等一切情狀
    ，量處如主文第二項所示之刑。被告所設置之工作物如附圖一、二所示Ｂ、Ｃ部
    分之駁崁，應依修正前同條例第三十四條第三項之規定宣告沒收，至其在未登錄
    土地及河川地所設置如附圖一、二所示Ｄ、Ｅ部分之駁崁，因非在行政院所公告
    核定之山坡地內，雖不另依該條第三項之規定為沒收之，但Ｄ、Ｅ部分之駁崁，
    係被告所有，且係供犯罪所用之物，依刑法第三十八條第一項第二款之規定宣告
    沒收。
據上論結，應依刑事訴訟法第三百六十九條第一項前段、第三百六十四條、第二百九
十九條第一項前段、八十七年一月七日修正前山坡地保育利用條例第三十四條第一項
、第三項、刑法第二條第一項但書、第十一條前段、第三百二十條第二項、第五十五
條、第四十七條、第三十八條第一項第二款、罰金罰鍰提高標準條例第一條前段，判
決如主文。
本案經乙察官陳國全到庭執行職務。
中      華      民      國    八十九    年      三      月    三十一    日
                                            臺灣高等法院高雄分院刑事第五庭
                                                審判長法  官
                                                      法  官
                                                      法  官
得於十日內上訴
附錄本判決論罪之法條：
山坡地保育利用條例第三十四條第一項
一．在公有或他人山坡地內，自墾殖或設置工作物者，處六月以上五年以下有期徒
刑，得併科三萬元以下罰金。
二．前項未遂犯罰之。
三．犯本條之罪者，其墾殖物及工作物及工作物沒收之。


司法院資訊處製作；財團法人民間司法改革基金會備份。
